臺灣高等法院刑事判決　　　　　　　　 96年度上訴字第835號
上　訴　人　臺灣板橋地方法院檢察署檢察官
被　　　告　乙○○
　　　　　　　　　　　籍、
　　　　　　　　　　　司）
被　　　告　丙○○
被　　　告　己○○
前列三人共同
選任辯護人　趙國生律師
被　　　告　甲○○
前列四人共同
選任辯護人　詹漢山律師
上列上訴人因偽造文書等案件，不服臺灣板橋地方法院94年度訴
字第756號，中華民國95年11月30日第一審判決（起訴案號：臺
灣板橋地方法院檢察署93年度偵字第13494號），提起上訴，本
院判決如下：
    主  文
原判決關於丙○○、乙○○、己○○部分撤銷。
丙○○、乙○○、己○○共同行使偽造私文書，足以生損害於公
眾及他人，乙○○處有期徒刑拾月，減為有期徒刑五月，如易科
罰金以銀元參佰元即新台幣玖佰元折算壹日。丙○○、己○○各
處有期徒刑捌月，均減為有期徒刑肆月，如易科罰金以銀元即新
台幣玖佰元折算壹日。
其他上訴駁回。
    事  實
一、被告丙○○、乙○○係父子關係，而被告丙○○與丁○○、
    庚○○則係堂兄弟關係。緣坐落於臺北縣板橋市○○段第一
    二二地號土地（下簡稱幸福段一二二地號），係屬庚○○、
    丁○○之父徐新登與丙○○之父徐井泉二大房所共有。雙方
    均有二分之一之權利，惟信託登記在二房徐新登名下（二房
    徐新登有二子：庚○○、丁○○）；但其間徐新登自民國七
    十六年腦中風後長期臥床，恐徐新登他日死亡，上述土地易
    生糾紛，必導致家族紛爭，為確保大房徐井泉之權利（徐井
    泉大房僅有一男丙○○）及日後節稅之故，乃經雙方約定由
    丙○○之小舅子即被告己○○出面當人頭，由徐新登（他人
    代理）與己○○二人於民國81年10月9日設定最高限額新臺
    幣（下同）一千八百萬元之抵押權，以確保大房徐井泉之權
    利。嗣於八十三年間，因案外人山圓建設股份有限公司（下
    簡稱山圓公司）聯合其他地主欲合併該地興建地上二十九層
    、地下三層之高級商業住宅大樓；本件合建事宜土地部分由
    徐新登之子庚○○出面與山圓公司談妥合建條件後再由丙○○及其子乙○○夥同同案被告甲○○三人出面與山圓公司簽
    訂合建協議，並同意彼等代刻徐新登印章。同時為方便與山
    圓公司連繫，且日後配合請領其他證件，乃由庚○○委由乙○○、丙○○保管上述徐新登簽約印章。其後丙○○、乙○○、己○○共同意圖為自己或第三人不法之所有，由乙○○
    於簽約之翌年，八十四年四月二十四日，以所保管之徐新登
    印鑑章，偽造委任請領印鑑證明書，並持以行使由其為代理
    人，向臺北縣板橋市第二戶政事務所申請徐新登之印鑑證明
    書，再於同年四月間，以其所保管之印鑑章偽造本件土地之
    買賣契約書，虛偽以八百八十六萬五千八百五十四元之價格
    虛偽賣予知情之己○○，同時於八十四年六月一日以所保管
    之印鑑章及領得之印鑑證明書，持以行使向臺北縣板橋市地
    政事務所提出申請，將上述土地虛偽移轉登記予己○○。後
    再由己○○虛偽與丙○○、乙○○、徐光志、徐淑誼（後二
    人另分案調查）成立買賣契約書，再將上述土地於九十一年
    十一月間，移轉予被告乙○○、徐光志及徐淑誼名下，均足
    以生損害與徐新登、庚○○、丁○○及戊○○（徐新登之妻
    ）及地政機關對於土地異動登記之正確性。後於九十二年七
    月七日，承前之犯意，再由乙○○以所保管之徐新登簽約印
    章，盜蓋該印章，再與山圓公司簽訂變更起造人協議書，將
    原先與徐新登原分得之十七間房屋及六個停車位（詳山圓公
    司所提之附表一），其中告訴人丁○○代表其兄長庚○○，
    共選擇七間房屋及二個停車位（詳附表二）變更成全為徐光
    志、乙○○所有，而僅留下一戶給徐新登（詳山圓公司所提
    之附表三），餘均予以侵占入己。後乙○○於這段期間再邀
    同不知情之甲○○，與山圓公司負責人陳浴生及經理陳嘉斌
    談判，要求除原先所選之十七間房屋外，要再增加三間房屋
    ，否則不配合該案之興建，亦不配合辦理土地過戶事宜，山
    圓公司為免該建築案因乙○○不為配合而遭拖延致生損害及
    其他事端，同意再提供三戶予乙○○，足生損害於徐新登等
    人。
二、案經徐秀明及徐新登之配偶戊○○訴請偵辦。
    理  由
壹、撤銷改判部分（即有罪部分）：
一、訊據被告丙○○、乙○○、己○○因均坦承被告丙○○、乙○○係父子關係，而丙○○與丁○○、庚○○則係堂兄弟關
    係，幸福段一二二地號土地係屬庚○○、丁○○之父徐新登
    與丙○○之父徐井泉二大房所共有，雙方均有二分之一之權
    利，惟信託登記在二房徐新登名下；於八十一年十月九日登
    記幸福段一二二、一二六地號土地設定最高限額一千八百萬
    元之抵押權予己○○；於八十三年六月二十日，由庚○○出
    面與山圓公司談妥合建條件及事宜後，再由被告丙○○與山
    圓公司簽訂合建協議，並同意山圓公司代刻徐新登印之方形
    章，而該次簽約當時被告甲○○在場；於八十三年六月二十
    一日由被告甲○○代徐新登與山圓公司簽訂合建協議案，並
    收受保證金一百二十九萬元之支票；於八十三年七月二十六
    日由蔡明輝代徐新登與山圓公司簽訂補充協議書；以及幸福
    段一二二地號土地，於八十四年六月一日，徐新登以買賣為
    由過戶予被告己○○後，再於九十一年十二月間，由被告己○○以買賣為由過戶予被告乙○○、徐光志；於九十二年七
    月七日，被告乙○○及徐光志與山圓公司另訂協議書及變更
    起造人名義，並選定附表三所示之房屋及停車位等情，惟均
    堅詞否認有何行使偽造私文書、使公務員登載不實、盜用印
    章、背信及侵占之犯行，茲就渠等辯解及辯護人辯護意旨分
    述如下：
(一)、被告丙○○部分：幸福段一二二地號是二大房所共有，但在
    該土地上設定抵押權予被告己○○並非為擔保徐井泉一房的
    權利，而是因被告己○○與庚○○合夥投資臺北縣板橋市○○段第五三一、五三二地號土地（下簡稱光仁段土地），庚○○要給己○○債權的擔保；且伊並未保管徐新登之簽約印
    章，係庚○○跟山圓公司談妥合建後，叫伊出面去簽約，簽
    約後伊把合約書及印章還給庚○○，況於八十三年六月二十
    日代刻印章同意書雖為伊所代簽，惟代刻印章者係山圓公司
    ，故該印章之保管、使用均為山圓公司而非伊或乙○○等語
    。於本院仍為相同之辯解，並稱證人辛○○、庚○○於本院
    證詞不實在。
(二)、被告乙○○部分：幸福段一二二地號是一房一半，之後因庚○○欠己○○債務所為之擔保而設定抵押權；八十三年六月
    二十日簽立合建契約時伊並未在場，伊至八十四年六月簽收
    據時才有保管印章；該土地過戶給己○○乙事是庚○○拿徐
    新登的印鑑證明及身分證給伊辦理，因庚○○於四月十五日
    簽立買賣契約書，他說他沒有錢可以還給己○○，所以要把
    一半土地的權利過戶給己○○，順便把我們這一房的權利過
    戶給己○○，且幸福段一二六地號也是伊辦理過戶，因庚○○認為抵債部分只有幸福段一二二地號，並將幸福段一二六
    地號己○○抵押權塗銷；而徐新登之八十四年四月二十四日
    之印鑑證明是伊同時一次申請十份，伊於請領完畢後，將印
    章還給庚○○，否則伊何須同年六月五日再次書寫保管收據
    ？且告訴人對於幸福段一二六地號過戶給渠等乙事並沒有表
    示異議，其亦認為這是渠等應得的；之後己○○把幸福段一
    二二地號以買賣為由過戶給渠等，是真的買賣，並非虛偽；
    簽訂變更起造人協議書，因為於八十四年六月五日，高仲光
    把合建契約正本、契約印章及相關資料交給伊去跟山圓公司
    處理後續合建，因當時已經把該土地賣給己○○，徐新登只
    剩下幸福段一二三地號土地，當初買一二三地號土地渠等有
    出一半的錢，所以渠等有一半的權利，信託登記在徐新登名
    下，後來因為土地都已經移轉到渠等名下，山圓公司要渠等
    變更起造人名義，所以才重新選屋，依照所有權重新分配房
    屋；另向山圓公司多要三間房屋是因為山圓公司計算坪數及
    價金不正確，伊發存證信函要山圓公司重新計算正確坪數，
    經過洽談，山圓公司補貼六十五坪，以六十五坪選三間房屋
    ，該部分因為土地在伊及徐光志名下，所以伊本於所有權人
    身分與山圓公司談，並非基於庚○○、丁○○、徐新登之委
    託等語。
(三)、被告己○○部分：幸福段一二二地號設定抵押權給伊是因為
    伊與庚○○合夥投資光仁段土地，伊出資三千五百萬元，渠
    等以四億二千九百六十萬元購得光仁段土地，再以九億三千
    一百六十七萬五千八百元出售予國泰人壽保險股份有限公司
    （下稱國泰公司），獲利五億二千零七萬五千八百元，依照
    伊出資比例百分之十計算，伊應取回本金加利潤之九千三百
    十六萬七千五百八十元，但伊僅取回四千三百萬元，尚不足
    五千萬元，故庚○○為擔保積欠伊之債務，庚○○乃代理徐
    新登將幸福段一二二地號設定抵押權給伊作為擔保，嗣後又
    再過戶給伊作為抵債一千八百萬元，而由伊過戶給乙○○等
    ，是真的買賣，並非虛偽；倘上開買賣過戶予伊係偽造的，
    於山圓公司副主任施月絨（原名施麗美）八十七年七月四日
    為連絡用印事宜與高仲光聯繫，高仲光以該土地已出售予己○○為由，請施月絨找己○○處理時，庚○○至遲於斯時應
    知悉該土地已過戶予己○○，則何以斯時未予爭執？等語。
    於本院更具狀辯稱：況參酌卷附87年7月4日施麗美（改名施
    月絨）名片及高仲光書寫之紙條（偵8卷第299頁）其上記載
    ：「山圓申請用印－己○○。附名片影本」雖證人高仲光於
    一審審理證述：山圓公司來找我要用己○○印章，因己○○
    是乙○○的舅舅，都由乙○○聯絡，我不記得將紙條交給誰
    ，為何山圓公司要己○○印章；是施月美（即施月絨）來找
    我，我才寫該字條，是在辦公室用影印機影印該名片在取款
    條背面；當時公司是在文化路8樓之2，公司剩下我及林慧算
    是比較老的員工，這個案子是庚○○個人案子；我不知道當
    時該土地過戶給誰；字條記載完成後我應該是向庚○○報告
    等語（一審一之一卷第240頁、243頁至244頁）。然證人施
    月絨於一審證述：八十七年間在山圓公司擔任副主任，負責
    跟地主間的聯繫，我有處理幸福段一二二地號土地合建案，
    需要地主用印是由我負責聯繫，而與地主聯繫的對象不一定
    是地主本人；原先是庚○○公司的高小姐轉交資料，後來變
    更起造人，高小姐叫我直接去找乙○○；因本案土地上己○○有設定抵押權，後來所有權移轉登記給己○○，需要變更
    起造人，所以去找高小姐，請他轉達需己○○土地使用權同
    意書；我有告訴高小姐我找她的原因，我告訴她土地已經移
    轉到己○○名下，需要土地使用權同意書；因為當時選屋已
    經完成，公司要辦理起造人變更，要附謄本，經調取謄本後
    發現一二二地號土地所有權人發生變更；我告訴高小姐，己○○已經取得土地所有權時，高小姐沒有露出驚訝的表情，
    她也沒有做任何求證的動作，她說她幫我連絡完後再告訴我
    等語（見一審一之三卷第二二０至二二七頁），是庚○○最
    遲至八十七年七月四日即已知悉幸福段第一二二號土地所有
    權已移轉登記予己○○，何以當時不質疑，仍任由山圓公司
    辦理起造人名義變更手續等語。
二、經查：本件被告丙○○、乙○○、己○○否認犯行，其所持
    理由係：
  (一)該系爭122地號土地設定1800萬元抵押，係案外人庚○○與
    被告己○○合夥投資購買光仁段土地，被告己○○出資3500
    萬。而於77年8月24日以四億二仟九佰六拾萬元購得；並於
    79年9月27日以九億三仟一百六十七萬五仟八佰元出售國泰
    公司，渠等獲利約為五億零二百零七萬五仟八佰元，依其出
    資比例伊應取回本金加利潤九千三百一十六萬七千五百八十
    元，因之該設定抵押乃在保障此項債權。
  (二)前述債務，被告等據以將之抵債而過戶與被告己○○，自無
    偽造文書之犯行，其後所為變更起造人名義，以及將原為徐
    新登名下之房屋據為己有亦不成立侵占罪嫌等情，但查：
  (1)於七十七年間被告己○○與被告丙○○、證人庚○○合夥投
    資購買光仁段土地，且被告己○○於七十七年八月十九日先
    自其於新莊市農會活期存款帳號00－0000－0號提領
    三千五百萬元後，隨即將該筆款項匯款至合作金庫支票存款
    帳戶，並於同年八月二十四日被告己○○以四億二千九百六
    十萬元向板橋市公所購得光仁段土地，並於七十九年九月二
    十七日以九億三千一百六十七萬五千八百元出售國泰公司乙
    節，業據被告己○○及丙○○於本院審理時供承綦詳，核與
    證人庚○○於本院審理時具結證述之情節大致相符，並有新
    莊市農會活期存款取款條、新莊市農會轉帳收入傳票、七十
    七年八月二十四日板橋市公所出售市有土地產權移轉證明書
    、板橋地政事務所九十四年十月二十六日北縣板地登字第０
    九四００一三八一六號函暨七十九年九月二十七日土地登記
    申請書及所附資料、國泰公司九十四年十月二十七日國壽字
    第九四一００三八一號函各乙份（詳見九十四年度偵字第四
    ０一三號偵查卷〈下稱偵九卷〉第二十三頁及原審一卷第二
    二九至二四三頁）在卷足參。且兩造於本院中就此事實均不
    爭執，堪信真實。
  (2)惟查就上揭土地購入與售出時間係於79年間完成，而系爭
    122地號土地卻於81年10月始為設定登記，就時間而言，茍
    庚○○就合夥投資尚有積欠，何以遲至二年後始為登記？復
    查如被告己○○於偵查中所辯該1800萬元抵押權係因伊十餘
    年前與庚○○。丙○○合夥做生意，庚○○欠伊1800萬元，
    因此以該土地作價抵押權云云。但被告己○○於偵查中94年
    1 月25日訊問時供稱：丙○○投資一億二千萬元，收回一億
    五仟多萬元，此件丙○○已賺3000多萬元，何有帳未給，又
    稱其為暗股，伊投資紅利，其姊夫丙○○未給伊，則又與庚○○何干？何以丙○○不爭執帳款未清？同時本件設定1800
    萬元最高限額抵押，並非真正附有債權之抵押權可比，先是
    為擔保債權而設？況茍如己○○於本院具狀所辯應獲利潤加
    本金應為九千三百一十六萬七千五百八十元，僅回收四千三
    百萬元，尚不足五千萬元，則其何以不就實際債權而設定？
    確登記為1800萬元最高限額抵押，其不通殊甚！顯見被告己○○對於設定1800萬元始末並不清楚，何有該1800萬元債權
    ？況合夥既如被告己○○所言尚未結帳，何有欠款？又丙○○如何能收回一億五仟多萬元？而被告己○○又如何收回
    4300 萬元？
  (3)本件被告己○○既辯稱1800萬元抵押權係庚○○欠伊之合夥
    帳款，則與本件地主徐新登何干？何以系爭122地號設定登
    記抵押？且如己○○所稱尚仟伊五千萬元，何以不另就123
    地號一併設定？且伊移轉與約所訂該筆土地移轉價格為八百
    八十六萬五仟八佰五十四元移轉給被告己○○，有地政事務
    所之移轉契約書影本一件可按，二者相差近1000萬元，以此
    相抵，尚積欠1000萬元如何處理？若依其再轉售予共同被告
    乙○○等為1700萬元，何以轉售即圖得約900萬元，比抵價
    折價還高，則己○○就該土地抵其債權800多萬元，再轉賣
    獲利1700萬元，如何解釋？茍庚○○、丁○○兄弟知悉不動
    產被過戶折抵800多萬元而於其轉手予被告乙○○，即得利
    潤約900多萬元，其能於當時予以不爭執乎？顯見被告己○○所辯彼等合夥投資光仁段土地，庚○○尚有欠款，純係狡
    卸飾詞。而系爭土地設定1800萬元最高限額抵押權與彼等合
    夥投資之債毫無相干。此液晶證人辛○○於本院到庭證述：
    光仁段土地系伊受託找到國泰來買，買賣後已就帳款清算完
    畢，並無欠款之事。應足證明1800萬元絕非光仁段之欠款而
    為。
  (三)被告己○○、乙○○所辯系爭幸福段122地號於84年6月12日
    移轉所有權予被告己○○及91年12月30日所有權再移轉登記
    予被告乙○○及其弟徐光志並非虛偽買賣云云，經查：
  (1)上揭系爭幸福段第122地號設定1800萬元最高限額抵押權予
    己○○並非保障己○○與庚○○合夥投資光仁段之帳款，已
    詳如上述。
  (2)被告丙○○於偵查中供稱：「當時庚○○和公司談好，我的
    權利是二分之一，庚○○叫我去簽字，之後將徐新登之印章
    ，合約書再交還給庚○○」本件系爭土地於81年既已如被告
    己○○所辯設定1800萬元之抵押權以為其合夥帳款之擔保，
    徐新登已無權利，何以83年與山圓公司簽訂合建契約時尚須
    由證人庚○○作主洽談簽約？且證人即山圓公司之負責人陳
    浴生於偵查中到庭證述：庚○○告訴他，他（庚○○）沒空
    ，他說他會把父親（徐新登）的印章交給乙○○帶過來簽約
    」等語，則系爭土地既然在81年已抵債給被告己○○，何以
    尚在83年庚○○可以決定與山圓公司簽約事宜？雖當時尚登
    記徐新登為所有權人，但茍如被告己○○所辯系為保障債權
    而設定1800萬元抵押，庚○○尚有何權利談合建條件？其悖
    常理甚明。另證人即山圓公司負責人陳浴生所提出之83年6
    月20日雙方合建契約，係由被告丙○○代理徐新登簽約（被
    告丙○○坦承該約係由乙○○代丙○○簽署丙○○署押），
    雖當時所有權人名義仍為徐新登。但山圓公司前後支付二次
    保證金，其抬頭均指明受款人為「徐新登」，有該二紙支票
    影本在卷，且經證人陳浴生供證屬實。雖證人庚○○於原審
    證述是渠簽約（指幸福段122地號土地買賣契約書）…但沒
    有叫他辦理過戶，是他們寫好後請伊簽的，用來互相確認，
    因土地登記在徐新登名下，為了給他們保障（原審一之二卷
    241頁）等語。惟查社會一般習慣，為確保最高限額抵押權
    人之權利，因無實際債權之實質抵押，通常會另立買賣契約
    ，交權利人收質，藉資保障，惟通常不得擅自移轉登記，則
    證人庚○○於本院證稱不得為辦理過戶，應屬可信，蓋系爭
    122地號土地雖設定1800萬元最高限額予己○○，惟此僅系
    保障二分之一之權利，另有二分之一權利尚為徐新登所有，
    其如何能以0000000元之價格，即將之移轉予己○○名下。
    且山圓交付之保證金何須指名徐新登？茍有欠款1800萬元，
    自無須將保證金再交付予徐新登，豈不更為允便？茍若本件
    系爭土地於81年間係為擔保己○○之合夥債款，於93年與山
    圓公司簽立合建，簽約何須由證人庚○○交代證人即山圓公
    司負責人陳浴生，伊會請丙○○、乙○○拿印章來簽約？又
    系爭土地茍於84年系合法將所有權移轉登記於己○○，何以
    91年底尚須請徐新登之子即告訴人丁○○至山圓公司選七間
    所分得之房屋及二個停車位？而於92年間變更起造人復將徐
    新登所分得而由丁○○所簽選之七間房屋二個停車位，變更
    成一間？既然被告辯稱移轉所有權為合法，何以尚留有丁○○名義之房屋一間，雖被告等於本院辯稱係共有第126地號
    所分得云云，惟第126地號改為共有，權利各為二分之一，
    何以僅由一間，顯係卸責飾詞。又本件系爭土地於84年間移
    轉於己○○，僅為0000000元，其如何以一千七百萬元賣予
    乙○○兄弟？被告己○○既供稱該系爭122地號所設最高限
    額抵押權1800萬為擔保其合夥債權，即係以一個所有權擔保
    1800 萬元，而非以徐新登二分之一權利設定1800萬元，則
    何以買賣時僅作價0000000元，其餘未清償九百多萬元如何
    處理？
    茍該系爭土地全部所有權僅值0000000元作價抵債予己○○
    ，則己○○與丙○○為妻舅（己○○為丙○○之妻弟）關係
    ，竟又以高出近一倍價格賣予乙○○兄弟，顯違常理。則被
    告等所稱92年後之1700萬元之匯款，顯係配合本件糾紛而為
    ，足認前述之1800萬元抵押權及0000000元之買賣均屬虛偽
    。
    又查若徐新登於84年已出售系爭土地，則在91年底建商山圓
    公司開始建屋何以徐新登之子庚○○、丁○○兄弟尚有二分
    之一之權利？證人山圓公司負責人陳浴生於偵查中具結證稱
    ：「該棟大樓地主五、六十個，其中徐新登是丙○○的叔叔
    ，丙○○的父親與徐新登之持分各為二分之一，各約一百坪
    」「他們兄弟即徐新登與丙○○的父親各二分之一」同時也
    供稱：「乙○○也當我面說他們（指徐新登部分）二分之一
    的部分他會保留」。另證人陳嘉斌於偵查中到庭證稱：「91
    年初才開始動土興建，91年底才跟地主協商完畢，剛開始徐
    新登部分由徐新登他們選一半，而丙○○他們也選一半。徐
    新登部分由丁○○來選的」，又稱「（丁○○選幾間？）七
    間，二個車位」等語，足認在91年底開工興建大樓時，徐新
    登尚有二分之一之權利，表示在這之前徐新登根本無買賣本
    件土地之行為。則被告等於84年4月間將系爭土地所有權移
    轉登記予被告己○○，未經被害人之同意，被告己○○所主
    張1800萬元抵押權並不存在，且與徐新登間之買賣契約亦屬
    虛偽。而被告乙○○所提出之匯款證明係於92年1月9日開始
    至同年10月20日止，但被告乙○○卻於92年7月7日持徐新登
    之私章私自與山圓公司簽約辦理變更起造人名義，二者時間
    相近，顯見被告乙○○、己○○明知其雙方間之買賣為虛偽
    ，一方面私自辦理變更起造人，另一方面製造虛偽之支付價
    款證明，其目的僅係為製造假買賣行為而已，其債權證明自
    無法證明其二人間之買賣關係為真。
  (四)被告乙○○確持有徐新登印章一節，經證人即山圓公司負責
    人陳浴生於偵查中供稱：「83年簽約時，庚○○說他沒空，
    他說他會把父親（徐新登）的印章交給乙○○帶來簽約」。
    同時更證稱：庚○○有告訴他們不能再用徐新登印章，伊有
    跟乙○○等人說，乙○○等人說印章已遺失等語。顯見被告
    乙○○於簽約時帶徐新登印章，也確有保管徐新登印章。被
    告乙○○之父即雖被告丙○○於偵查中供稱：「庚○○叫我
    去簽字，之後將徐新登印章、合約再交還庚○○」云云。惟
    與被告乙○○84年6月5日出具之印章保管收據內容不符，自
    屬避責飾詞。該紙所收之印章（四角形）即為徐新登與山圓
    公司簽訂合建契約用及土地移轉過戶，及92年7月7日與山圓
    公司辦理變更起造人之印章，此亦經證人即代表山圓公司簽
    約之陳嘉斌於偵查中供證在卷。顯然在92年7月7日被告乙○○尚持有該徐新登之印章辦理變更起造人名義及將徐新登所
    分得之七戶房屋、二個停車位，僅留一戶房屋外變更為乙○○、徐光志所有。
  (五)被告乙○○雖提出92年9月15日李文中律師代發之存證信函
    證明該1800萬元抵押權為真正，但查：(1)該存證信函並無承
    認該1800萬元之抵押權為真正，有該存證信函附卷可參。(2)
    該函係表明系爭土地為被告己○○利用塗銷抵押權之機會私
    自將該土地過戶於己，並再將之非法移轉予被告乙○○。(3)
    在該存證信函中雖有提及設定抵押權之事，惟該1800萬元最
    高限額抵押權之設定，係經雙方同意，其目的係為確保大房
    徐井泉之權利及日後節稅問題，自係經雙方同意而為，且該
    1800萬元之抵押權並無實際債務之存在，係屬雙方同意而為
    虛偽設定，藉以保障大房二分之一權利，不能因本項抵押權
    之設定，即率以認定被告己○○對於庚○○享有1800萬元之
    債權，否則當不致以最高限額之設定，且尚有實際債權亦當
    另有債權憑證之存在。因之本件李文中律師之存證信函並不
    能為被告己○○、乙○○等人有利之認定。
  (六)於83年6月20日之合建契約（該契約由被告丙○○代理徐新
    登簽約該丙○○之署押係由其兒子即被告乙○○代簽。而乙○○所出具之84年6月5日收據一件，亦足認乙○○確有受任
    處理徐新登與山圓公司間合建事宜。而偵查中證人陳浴生所
    提出之92年7月7日由被告乙○○及徐光志、徐新登三人與山
    圓公司協議變更起造人之協議書，該協議書上之「徐新登」
    印章，經檢察官以對摺方式比對結果，與83年6月20日丙○○代理徐新登簽約之合建契約上之「徐新登」印章相同，顯
    然被告乙○○於92年7月7日前均未將代刻之徐新登印章交還
    徐新登。證人陳浴生於偵查中供稱，被告乙○○確有保管徐
    新登之印章，只辯稱已遺失而已。另證人陳嘉斌於偵查中更
    證稱：「92年7月7日簽約是伊代表山圓公司簽的，該徐新登
    印章是乙○○拿來當場蓋的」。顯示在92年7月7日之前被告
    乙○○尚持有徐新登簽約用之四角印章，事證明確。再核以
    被告丙○○於偵查中坦承：「我是乙○○的父親，和庚○○
    是堂兄弟，當時庚○○和建設公司談好，我的權利是二分之
    一，庚○○叫我去簽字，之後將徐新登的印章、合約再交還
    給庚○○」等語，且坦承83年6月20日與山圓公司合建契約
    ，板橋幸福段合建案協議書，代刻印章同意書均為真正，且
    係由其子乙○○代簽其署押，足認被告丙○○對於本件土地
    在91年間選取所分得房子時的權利僅有二分之一，其供詞除
    有交還印章合約外，與前述山圓公司陳浴生、陳嘉斌所供相
    符，堪信真實，則其於91年間既知悉權利僅二分之一，則在
    81年間所設定1800萬元最高限額抵押權自非真實債權，在84
    年間以0000000元訂立買賣契約藉資折抵債權亦屬虛偽。否
    則被告乙○○何以於山圓公司負責人陳浴生之前承認徐新登
    有二分之一之權利？綜上所述，被告乙○○夥同丙○○、己○○以偽造文書之方式，私自將系爭土地原屬於徐新登所有
    二分之一持分移轉登記予己○○所有，再以虛偽買賣移轉登
    記予乙○○、徐光志及徐淑娟，並將原為徐新登所分得之七
    間房屋及二個停車位，除其間一戶外，均變更為乙○○、徐
    光志所有予以侵占之行為事證明確，又被告丙○○坦承受庚○○之委託，持徐新登之印章與山圓公司簽立合建契約及代
    刻印章同意書影本各一件，足認雙方有委任關係之存在，綜
    上各節所述被告己○○、丙○○、乙○○之犯行足以認定。
三、核被告己○○、丙○○、乙○○三人所為係犯刑法第216條
    、第210條、第214條之行使偽造私文書，使公務員登載不實
    罪，又其將原應屬於徐新登所有之房屋及車位變更起造人而
    據為己有，係犯刑法第342條第1項背信罪，查被告等行為係
    於民國95年7月1日刑法修正公布施行，將刑法第55條牽連犯
    之規定刪除，惟比較新舊法規定，應適用較有利於被告之行
    為時法即論以牽連關係，被告所犯上述三罪間有方法、目的
    之牽連關係，應從一重之刑法第216條、第214條之行使偽造
    私文書罪處斷，被告己○○未受庚○○委任處理本件與山圓
    公司之合建事宜，此為證人庚○○所供明，自不成立背信罪
    ，被告三人間就偽造文書部分有犯意之聯絡及行為之分擔，
    應論以共犯，又查被告丙○○、乙○○既受庚○○之委任處
    理與山圓公司之合建事宜，其合法持有被害人徐新登之印章
    ，與山圓公司協議變更起造人，將原為徐新登所選之七間房
    屋及二個車位，除其中一間仍留予徐新登外，均變更為乙○○、徐光志之名義，因被告丙○○、乙○○並未持有該等房
    屋及車位，自難論以刑法第335條第1項之侵占罪，惟公訴人
    認此部份與上揭成立犯罪部分有牽連關係，爰不另為無罪諭
    知，併此敘明。另公訴意旨指稱：被告己○○虛偽與乙○○
    、徐光志（徐光志部分另分他案，偵查以94年度偵字第9384
    號起訴，現由原審法院以94年訴字第2062號審理中，且起訴
    書誤載徐淑誼，業經檢察官於原審94年10月13日準備程序及
    起訴補充理由書更正刪除）成立買賣契約，惟被告己○○與
    被告乙○○、徐光志間無買賣土地之真意，而仍以虛偽之土
    地買賣契約書於91年11月間提出予地政事務所，再將前述土
    地於91年11月間移轉予被告乙○○及徐光志名下，均足以生
    損害於徐新登、庚○○及告訴人丁○○及戊○○（徐新登之
    妻）及地政機關對於土地異動登記之正確性，因認亦涉有行
    使偽造文書之犯行。但查刑法第210條之偽造私文書罪，以
    無製作權人而捏造他人名義製作該文書為構成要件，本件被
    告己○○名義之系爭不動產，估不論其取得該不動產所有權
    是否合法，其如何取得是否構成他項犯罪，惟不動產以登記
    為要件，被告己○○以其名義將其不動產訂立買賣契約而售
    予乙○○、徐光志縱非真意買賣，然依首開說明渠等並非無
    製作權人，自不成立偽造私文書，渠等持此縱認虛偽意思表
    示之買賣契約持向地政機關為移轉所有權之登記，亦不成立
    刑法第214條之使公務員登載於職務上所掌之公文書罪，公
    訴人認此部份亦應成罪，容有誤解，惟公訴意旨認此部份與
    上揭成立犯罪部分為實質上一罪，亦不另為無罪諭知，併此
    敘明。
四、原審認被告己○○、丙○○、乙○○所辯各節屬實而為無罪
    之判決，容有未察，公訴人上訴意旨指摘原判決此被告三人
    部分不當，為有理由，應由本院撤銷改判，爰審酌被告丙○○與被害人庚○○、丁○○誼屬堂兄弟，親誼關係甚近，竟
    為財失義，以及被告等犯罪動機、目的、手段、危害程度及
    犯罪後之態度等一切情狀，就被告乙○○量處有期徒刑拾月
    ，丙○○、己○○各量處有期徒刑捌月；被告犯罪後中華民
    國96年罪犯減刑條例公布實施，依該條例第2條第1項第3款
    規定，就被告乙○○減為有期徒刑伍月，如易科罰金以銀元
    參佰元即新台幣玖佰元折算壹日，被告丙○○、己○○均減
    為有期徒刑肆月，如易科罰金均以銀元參佰元即新台幣玖佰
    元折算壹日。
貳、上訴駁回部分（即被告甲○○部分）：
一、公訴意旨略以：被告甲○○因上揭系爭土地與山圓公司合建
    ，乃受庚○○之委託，與同案被告丙○○、乙○○共同與山
    圓公司簽訂合建契約，保管徐新登印章，竟與丙○○、乙○○、己○○基於犯意聯絡，將上揭系爭不動產先偽造買賣契
    約書移轉登記予被告己○○，復於91年11月間移轉予乙○○
    、徐光志、徐淑誼名下，又於92年7月7日，再由乙○○以其
    所保管之徐新登簽約印章，盜蓋該印章，再與建商山圓公司
    簽訂變更起造人協議書，將原先與徐新登共得之十七間房屋
    及六個停車位，其中告訴人丁○○代表其兄庚○○共選擇七
    間房屋及二個車位，變更成全為徐光志、乙○○所有，而僅
    留下一戶給徐新登，餘均侵占入己，後乙○○於這段期間再
    夥同有犯意聯絡之甲○○，邀約山圓建設公司負責人陳浴生
    及陳嘉斌談判，要求除原先所選之十七間房屋外，要再增加
    三間房屋，否則不配合該案之興建，亦不配合辦理土地過戶
    事宜山圓公司為免該建築案為此拖延，致生賠償及產生其他
    事端，同意再提供三間房屋予乙○○與甲○○，均足生損害
    於徐新登，丁○○，戊○○及庚○○，認被告甲○○共同涉
    有偽造文書，侵占，背信等罪。
二、訊據被告甲○○堅詞否認公訴人所指上揭犯行，經查：
    同案被告乙○○於原審審理時證述：92年7月7日簽訂協議書
    時，被告甲○○不在場，也不是甲○○，只是我簽訂的是山
    圓公司要求簽訂的，因為土地已經變更為我及徐光志的名字
    ，其他地主已經變更好了，挑房子都是我在挑，中間有修改
    過，甲○○有可能在旁邊，但沒有參與，挑房屋是由我作決
    定。我認為山圓公司提供的計算結果有出入，提供資料，我
    請甲○○幫我換算，因換算坪數是專業問題，我不了解，請
    甲○○幫我算，除此之外，我沒有委託甲○○處理其他事項
    等語。（見原審一之三卷第67.68頁），核與證人李宜真於
    原審審理時證述：丙○○是我堂弟，我在甲○○公司擔任會
    計，我在公司期間，山圓公司曾經因合建案坪數到公司找乙○○，陳嘉斌處理坪數問題，甲○○沒有參與，且整個合建
    案，甲○○也沒有被委託處理，因為跟山圓公司商討都是乙○○出面，討論以坪數分取房子時，發現計算方式有問題，
    乙○○向甲○○諮詢坪數的計算，我只知道山圓公司同意我
    的計算結果，讓他們重新選屋，因為辦公室沒有隔間，他們
    討論時我有聽到甲○○沒有參與選屋的事；乙○○是公司股
    東，沒有任職，是他告訴我要在公司與山圓公司討論事情，
    要我準備場地，是在會議桌討論，公司大門一進來是壹張會
    議桌，之後是二排辦公桌，第一牌有三張，第二排有二張，
    .... 都是乙○○直接與山圓公司討論合建案的坪數，乙○○沒有向我們公司說過要請甲○○代為處理，只是乙○○提
    出來跟公司在場的人討論，「為何知道選屋，甲○○沒有參
    與？」因為乙○○他母親把資料帶回去勾選；直接交給山圓
    公司，沒有拿到我們公司；甲○○沒有指示我幫乙○○處理
    徐家合建的事等語（原審一之二第8至15頁）另證人陳嘉斌
    於原審審理時證述：我去板橋市○○路○段四十八巷十二號
    找乙○○談協議內容，乙○○找甲○○一起談；一千多坪優
    惠及地下室樓層增建，甲○○有參與討論，最後由甲○○或
    乙○○決定，我不知道；甲○○只是協調過程，他代理乙○○等語（原審一之二卷第121.123.134.137頁）共同被告乙○○證述情節與證人李宜真及陳嘉斌供證大致相符，被告甲○○所辯未受委任處理合建事宜，宜可採信，而依證人陳嘉
    斌所供既有坪數之變動而商討增加房間數，尚難認被告乙○○就此部分有何不法意圖，亦無任何不法行為，此外，復查
    無其他證據足以證明被告乙○○就此部分有何公訴人所指犯
    行，惟公訴人既認此部分與成立犯罪部分有裁判上一罪關係
    ，就被告乙○○部分，不另為無罪諭知，就被告甲○○部分
    原審認不能證明被告甲○○犯罪而為無罪諭知，核無不合，
    公訴人上訴意旨指摘原判決此部分不當為無理由，應予駁回
    。
三、據上論斷，應依刑事訴訟法第368條、369條第一項前段、第
    364條、第299條第一項前段，刑法第216條、第210條、第21
    4條，第二條第一項、第342條第一項，修正前刑法第55條、
    第41條第一項，中華民國96年罪犯減刑條例第2條第1項第3
    款、第7條，罰金罰鍰提高標準條例第二條，判決如主文。
本案經檢察官郭啟東到庭執行職務。
中　　華　　民　　國　　96　　年　　10　　月　　23　　日
　　　　　　　　　刑事第八庭審判長法　官  鄭文肅
  　　　　　　　　　　　　　　　　法  官  張明松
        　　　　　　　　　　　　　法  官  蔡光治
以上正本證明與原本無異。
如不服本判決，應於收受送達後十日內向本院提出上訴書狀，其
未敘述上訴之理由者並得於提起上訴後十日內向本院補提理由書
（均須按他造當事人之人數附繕本）。
                                  書記官  陳韋杉
中　　華　　民　　國　　96　　年　　11　　月　　2 　　日
附錄：本案論罪科刑法條全文
中華民國刑法第216條
（行使偽造變造或登載不實之文書罪）
行使第210條至第215條之文書者，依偽造、變造文書或登載不實
事項或使登載不實事項之規定處斷。
中華民國刑法第210條
（偽造變造私文書罪）
偽造、變造私文書，足以生損害於公眾或他人者，處5年以下有
期徒刑。
中華民國刑法第214條
（使公務員登載不實罪）
明知為不實之事項，而使公務員登載於職務上所掌之公文書，足
以生損害
於公眾或他人者，處 3 年以下有期徒刑、拘役或 5 百元以下罰
金。
中華民國刑法第342條
（背信罪）
為他人處理事務，意圖為自己或第三人不法之利益，或損害本人
之利益，而為違背其任務之行為，致生損害於本人之財產或其他
利益者，處5年以下有期徒刑、拘役或科或併科1千元以下罰金。
前項之未遂犯罰之。
